臺灣高等法院臺南分院刑事判決　　　　　96年度上訴字第98號
上　訴　人
即　被　告　甲○○
選任辯護人　陳忠鎣 律師
上列上訴人因業務過失致死案件，不服臺灣嘉義地方法院95年度
易字第329號中華民國95年12月7日第一審判決（起訴案號：臺灣
嘉義地方法院檢察署95年度偵續字第28號），提起上訴，本院判
決如下：
    主  文
上訴駁回。
甲○○緩刑肆年。
    事  實
一、甲○○約自民國88年間起，在嘉義縣梅山鄉碧湖村大峽谷1
    號，以「梅山大峽谷生態農場」名義，未經主管機關許可，
    將其所有坐落同鄉○○○段0000-0000地號林地及附連之公
    有土地，闢建為「梅山大峽谷生態農場保育區」（以下簡稱
    「大峽谷農場」）經營遊樂事業，內部設有包括生態戲水池
    、生態教室、蟲洞、小木屋、峽谷景觀（含自助纜車、腳桶
    船、滑水道等）、竹橋等人為遊樂設施，由甲○○自任負責
    人，為從事業務之人，並對外招攬遊客，收取個人遊客按人
    頭數記價每人新台幣（下同）100元，團體遊客按車量數記
    價每台大型巴士1500元之門票費用營利。
二、甲○○原應注意且能注意在其已實際利用，而為公有土地之
    深水潭處水深達2點5公尺以上，水域暗潮洶湧，若遊客至該
    地戲水極易發生落水溺斃之危險，竟疏於注意，在深水潭地
    區設置自助纜車、腳桶船、竹筏等遊樂設施，並將該處岩壁
    天然形成之斜坡設計為滑水道，供遊客以滑水梯、溜自助纜
    車、玩竹筏之方式遊憩戲水，及將上開設施印製於大峽谷農
    場之廣告宣傳單上，用以增加農場之經營價值。甲○○並對
    入園遊客先播放電視台採訪錄影光碟，介紹大峽谷農場設施
    ，於影片內向遊客暗示深水潭水域可前往戲水或利用天然岩
    壁玩滑水梯，使入園遊客認為該水域係在大峽谷農場之經營
    範圍內。甲○○復未在深水潭邊設置任何警告標誌，或防止
    遊客落水之救生設備、救生人員，以防止落水事故之發生。
三、嗣有乙○○、邱武彥、丁○○、己○○○與己○○○之夫郭
    垂田、己○○○之孫郭誥哲等人於94年11月13日搭乘登山巴
    士付費前往大峽谷農場遊憩，於該農場遊客中心觀賞完錄影
    光碟後，前往該深水潭水域戲水時，因郭誥哲自石壁滑下後
    落入水潭內，而該處水深達2.5公尺以上遠超過郭誥哲之身
    高，郭誥哲因而無法游回岸邊，乃在潭中呼救，郭垂田見其
    孫郭誥哲將沈入水潭內，遂下水搶救，然郭垂田自潭邊游至
    潭中抱住郭誥哲後，遂因體力不繼及郭誥哲之拉扯無法再游
    回岸邊，此時雖有乙○○將郭誥哲救回，惟因自顧不暇，無
    力救起郭垂田，致郭垂田經救上岸時已不幸溺斃。
四、案經被害人郭垂田之妻己○○○訴由臺灣嘉義地方法院檢察
    署檢察官偵查起訴。
    理  由
壹、程序方面：
一、按被告以外之人於審判外之陳述，經當事人於審判程序同意
    作為證據，法院審酌該言詞陳述或書面陳述作成時之情況，
    認為適當者，亦得為證據，刑事訴訟法第159條之5第1項定
    有明文。查本件認定事實所引用之審判外言詞及書面陳述，
    包含告訴人即證人己○○○、證人丁○○、乙○○、邱武彥
    於警詢時或偵查中之陳述（見相字卷第3-5、11頁）、臺灣
    嘉義地方法院檢察署相驗屍體證明書（見相字卷第10頁）、
    驗斷書（見相字卷第14-19頁）、大峽谷農場簡介（見相字
    卷第39頁）、嘉義縣警察局竹崎分局94年12月27日函（見相
    字卷第43頁）、嘉義縣政府94年12月20日函（見相字卷第44
    頁）、梅山大峽谷生態農場簡介（見相字卷第68頁）、旅遊
    行程表（見相字卷第37頁）、大峽谷簡介及網站檢索、生態
    農場導覽圖、翻拍光碟之照片，檢察官、被告及辯護人均表
    示同意作為證據使用，本院審酌該陳述之取得過程並無瑕疵
    ，與本案待證事實間復具有相當之關聯性，以之為本案證據
    尚無不當，自得採為證據，先予明。
二、至於土地登記簿謄本（見相字卷第24、25頁）、地籍圖謄本
    （見相字卷第26-28頁），乃地政事務所公務人員依法就有
    關土地登記所為之紀錄文書，該紀錄文書如被提出於法院，
    用以證明文書所載事項真實者，性質上亦不失為傳聞證據之
    一種，但因該等文書係公務員依其職權所為，與其責任、信
    譽攸關，若有錯誤、虛偽，公務員可能因此負擔刑事及行政
    責任，從而其正確性高，且該等文書經常處於可受公開檢查
    之狀態，設有錯誤，甚易發現而予及時糾正，是以，除顯有
    不可信之情況外，其真實之保障極高，依刑事訴訟法第159
    條之4第1款之規定，上開謄本，應具有證據能力。
貳、實體方面：
一、訊據被告甲○○固坦承：自88年間起，在嘉義縣梅山鄉碧湖
    村大峽谷1號，以「梅山大峽谷生態農場」名義，未經主管
    機關許可，將其所有坐落同鄉○○○段0000-0000地號林地
    ，闢建為「梅山大峽谷生態農場保育區」，並擔任負責人；
    被告於遊客進入農場後，先播放電視台採訪錄影光碟後，再
    進入農場內遊憩；94年11月13日郭垂田等人進入大峽谷農場
    遊玩，其孫郭誥哲至深水潭之石壁滑水後，落水呼救，郭垂
    田見狀下水搶救卻不幸溺斃等情。惟辯稱：滑水道非伊所設
    置的，深水潭水域係天然河川屬公有土地，遊客進去必須有
    導遊，伊有告訴導遊，沒有導遊就不能進入，導遊必須注意
    遊客安全，我並有播放光碟介紹，在光碟中有介紹遊客如何
    正確使用設施及提醒遊客注意安全，何況案發處附近設立有
    『禁止游泳之警告標誌，伊已盡注意之義務，伊並有設置安
    全設施，且伊僅收取之每台遊覽車1500元乃停車費用，並非
    門票；而證人辛○○即死者郭垂田搭乘之登山巴士司機，並
    未陪同遊客到深水潭地區，以致發生意外後不及救援，且郭
    垂田乃為救護其孫郭誥哲，不幸在水中溺斃，並非使用伊之
    設施所致，難認其死亡與伊之行為有相當因果關係云云。
二、本院之判斷如下：
  (一)被告經營大峽谷農場，對農場內安全設施之維護，為從事業
    務之人，理由為下：
  １按刑法上所謂之「業務」，係指本人直接所選擇日常生活上
    所執行之職業事務，換言之，即須以反覆同種類行為為目的
    之社會活動而言（參照最高法院29年上字第3364號、43年台
    上字第826號判例），而刑法第276條第2項之所以課從事業
    務之人較重之刑責，係以其所從事之業務對於他人之生命、
    身體易生危險，從業者應注意之責任隨之較重，亦即從事業
    務之人在客觀上，其避免發生一定危險之期待可能性較常人
    為高，故其違反注意義務之可責性，自亦較重。
  ２被告為大峽谷農場之實際負責人，該農場並未申請核可，不
    屬於農場登記規則及休閒農業輔導管理辦法登記之農場等情
    ，業據被告供述明確，並有嘉義縣警察局竹崎分局94年12月
    27日函（見相字卷第43頁）、嘉義縣政府94年12月20日函（
    見相字卷44頁）、及土地登記簿謄本（見相字卷第24、25頁
    ）附卷可參。
  ３是被告既為大峽谷農場負責人，其負責園區之經營管理，並
    反覆以同種類之行為為目的之社會活動，對於園區內設施之
    維護，自屬其業務，而為從事業務之人無訛。
  (二)被告確有向進入農場之遊客收取入園門票，理由為下：
  １經原審於95年10月18日履勘現場結果：於進入大峽谷農場大
    門後右方路旁，被告設有木質告示牌（見原審卷第47頁照片
    ），上載：「梅山大峽谷停車場收費標準：機車（2人）200
    元、小型車（5人）500元、中型車（10人）1000元。」等文
    字。被告並坦承大型登山巴士（40人座）一律收取1500元之
    費用等語（見原審卷第43頁）。
  ２再者，被告印製之大峽谷農場廣告文宣中亦記載：「門票價
    目表：全票100元、兒童票80元」等文字。（見相字卷第39
    頁）
  ３告訴人己○○○於警詢及檢察官偵訊時迭次證稱：門票是50
    元等語。（見相字卷第4頁、偵續字卷第27頁）。證人丁○○即被害人郭垂田所參加旅行團之隨車領隊證稱：前往大峽
    谷農場收取300元之費用，是包含登山巴士及清潔費，其中
    50元是清潔費等語（見偵續字卷第28頁）。證人邱武彥即與
    被害人郭垂田同團之遊客證稱：當時前往大峽谷農場繳交的
    300元是包含登山巴士及門票費用等語（見偵續字卷第30、3
    1頁）。堪認前往大峽谷農場遊玩之遊客，均需繳納一定之
    入園費用。
  ４證人辛○○即登山巴士司機亦證稱：登山巴士（40人座）每
    台被告收取1500元之費用，因為長期合作，私下講好，不管
    我載幾個人都是收取1500元等語（見原審卷第120、124頁）
    。證人丙○○即被告雇用之農場管理人員亦證稱：大型車收
    費1500元、中型車1000元，自小客車、機車均是按照人頭數
    ，1人1百元，費用是清潔費及停車費，如果不是團體，就按
    人頭算門票等語（見原審卷第130、131、133、134頁）。可
    見團體旅客被告是收取每車1500元之費用。
  ５綜上以述，被告對於個人遊客，係按人頭計價，每人收取10
    0元之費用，對團體遊客則按車輛數計價，每台大型巴士收
    取1500元之費用。而被告收取之大型巴士費用金額高達1500
    元，顯較一般停車場之停車費用高出數10倍，被告辯稱該費
    用僅是單純停車費而非門票，熟能採信？
  ６參酌於原審詰問完證人辛○○及丙○○後，被告另改稱：10
    0元之收費，是伊會帶領遊客看簡報、去河床看地質生態，
    所以並不是門票，是場地費，可以使用農場內之設施，不只
    是單純停車費，還有包含導覽費云云（見原審卷第134頁）
    。更可見，被告先前辯稱，該100元費用係屬於停車費應屬
    不實。而該100元之代價既可獲得被告之導覽，及使用園區
    內之設施，故無論名為「場地費」或「入園費用」，皆是指
    進入園區遊玩之代價，亦即均係指入園門票無訛，準此，自
    不得因被告使用替換他詞，即謂被告無收取入園門票自明。
  ７被告雖又抗辯：94年11月13日證人辛○○帶同死者郭垂田該
    團體進入大峽谷農場時，並未繳費，是在案發後數日，證人
    辛○○才將1500元之費用繳給被告之受僱人丙○○云云。惟
    查：(1)證人辛○○證稱：因為平日的信用關係，所以進入農
    場並未馬上繳錢，此次的1500元是案發當時下午繳納的等語
    （見原審卷第121頁）。(2)至於證人丙○○固證稱：當天證
    人辛○○開車進來，伊並不知道，是隔了2、3天才拿1500來
    繳等情（見原審卷第131頁）。惟查證人丙○○為被告之受
    雇人，基於彼此間之利害立場關係，本難期待其為公證誠實
    之證述。且經原審履勘現場結果：大峽谷農場設有一鐵製大
    門，平日大門關閉，門口處立有告示，其上載明：「認同本
    農場者，請自行開門進入，通知本管理人，案例接待．．．
    」等語（見原審第47頁照片5）；加上被告於原審亦自承農
    場大門均是關著（見原審卷第191頁），及證人辛○○證稱
    ：平日進入農場，大門都關著，需要按喇叭，證人丙○○才
    會開門等語（見原審卷第121頁），顯然進入農場必須先打
    開鐵門。參酌證人丙○○係於農場內門口處看管，負責開門
    及收費乙節，亦據證人丙○○證明在卷（見原審卷第134頁
    ），及進入大峽谷農場，開車僅有大門前該條路，亦據證人
    辛○○於原審證述明確（見原審卷第126頁），暨被告於原
    審審理時亦坦承：除了農場該條路可以開車外，其他路線都
    要用走的等語（見原審卷第106頁）。足見，證人辛○○載
    送遊客進入農場，證人丙○○不可能不知悉；何況證人葉建
    興所駕駛之車輛又係屬於大型巴土，證人丙○○豈有可能不
    知證人葉建興案發當日有搭載遊客前去大峽谷農場？可見，
    證人丙○○證稱，案發當日其並不知證人葉建興有進來大峽
    谷農場云云（見原審卷第130頁），要屬不實之詞，尚難採
    信。(3)何況證人丙○○於原審審理時另證稱：其是當場向司
    機收費，如果司機不繳交，其即會告知被告，而案發當日其
    他司機之入園費用皆有收取等語（見原審卷第131、132頁）
    。準此以觀，車輛進入大峽谷，證人丙○○既難諉為不知，
    且其會當場向司機收取入園費用，則其豈會漏未向證人葉興
    收取費用？且遲至2、3日之後，始由證人葉建興自動前去繳
    交？益見，其證稱，證人葉建興係遲至案發後2、3日始前去
    繳交入園費用云云，顯無足取，而不得採為對被告有利之認
    定。
  ８大型車進入農場必須繳納每車1500元之費用，已如上述，顯
    然上開費用確為遊客進入大峽谷農場遊憩所必須付出之對價
    。縱證人辛○○於94年11月13日案發當日進入園區時或未隨
    即支付入園費用，然此僅是證人葉建興與丙○○間收取費用
    之時間問題而已，自不得援此而逕認為死者郭垂田係自行擅
    入大峽谷農場，或進而遮掩被告經營農場，收取門票之事實
    。
  (三)深水潭地區雖位於公有土地上，但被告將之列入大峽谷農場
    園區範圍內，而為被告所實際支配管領，其理由為下：
  １本案發生地之深水潭，位於被告所有梅山鄉○○○段0000-0
    000地號土地旁之未編列地號公有土地上（應係清水溪之行
    水區內）等情，有土地登記簿謄本、地籍圖謄本可參（見相
    字卷第24-27頁）。
  ２然而，由被告經營之大峽谷農場進入深水潭地區，為最近且
    行車最便捷之一條通路，為被告於原審所坦認（見原審卷第
    44頁、106頁），且據證人戊○○即太平派出所員警、證人
    辛○○於原審審理時證述明確（見本院卷第104、126頁）。
  ３深水潭四週之雜草，有經過整理，且是被告所整理的，亦據
    證人辛○○證稱無訛（見原審卷第128頁），可見，被告若
    無將深水潭納入農場之遊憩範圍，為何要無端整理深水潭四
    週之雜草？
  ４被告於遊客入園後，會帶至「生態教室」播放電視台採訪被
    告之光碟給遊客觀賞，其光碟之內容，確有介紹深水潭地區
    ，並由被告及節目主持人親自示範自深水潭旁石壁滑入水潭
    之動作等情，為被告所不爭執，且有上開光碟翻拍照片附卷
    可參（見偵續字卷第18-21頁）。且告訴人己○○○、證人
    丁○○、證人乙○○、證人邱武彥於檢察官訊問時均證稱：
    進入園區先看影片，影片內容有在深水潭處滑水梯等情（見
    偵續字卷第27、28、30頁）。顯見被告是以播放影片之方式
    ，對進入大峽谷農場之遊客明示可前往深水潭地區戲水。
  ５再者，被告坦承印製相字卷第39頁、第68頁之宣傳單，而上
    開文宣內分別印有「自助纜車、腳桶船」、「滑水，清涼一
    夏」、「峽谷景觀」等文字，文字旁附有「深水潭內自助纜
    車、腳桶船等設施」及「潭邊石壁遊客滑水」之照片，顯然
    被告在對外發放之廣告傳單中，亦表明深水潭為其農場之一
    部分，並用以宣傳增加遊客前往農場旅遊之意願，提高其農
    場之價值。
  ６參以被告於農場內之生態教室旁、販賣部等處，均放置深水
    潭滑水梯之照片（見原審卷第43頁第8點、第10點，第46頁
    照片1、49頁照片9、10、12、13、14）作為景點介紹之用。
    若非被告已將深水潭納入農場經營範圍內，且推薦遊客可前
    往遊憩，豈有在其私有土地上之生態教室、販賣部等建築物
    旁放置深水潭地區遊客遊玩情形照片之理？
  ７況經原審履勘現場結果發現，自被告農場大門進入深水潭地
    區，沿途並無任何阻隔，且有小路可直接通達深水潭，此有
    勘驗筆錄之記載可參。又被告於勘驗時表明對深水潭之水深
    達2.5公尺乙節亦不爭執（見原審卷第44頁21點），顯然被
    告明知該處水潭水深危險，如任令遊客前往，可能發生意外
    事故；則被告若未有將深水潭地區列入其農場經營範圍內之
    意，為降低經營農場所需承擔之風險，理應在其私有土地與
    公有土地交界處，設立阻隔之閘門、鐵鍊等物，禁止遊客前
    往，始符合常情。
  ８而被告坦承在深水潭處設置自助纜車、腳桶船等遊憩設施（
    見偵續字卷第48頁），並有上開設施之照片附卷可參（見原
    審卷第44頁第17點、第54頁照片23、第55頁照片28，偵續字
    卷第43頁）；且原審履勘現場時，更發現深水潭旁掛置一黑
    色泳圈（見原審卷第55頁照片26），被告並表明為案發後掛
    設（見原審卷第44頁第18點）。更可見被告確實將深水潭地
    區列為大峽谷農場園區之一部分，否則豈有在該處架設遊憩
    設施並掛設泳圈之理？
  ９綜上所述，顯然被告已將深水潭地區，列入其農場經營範圍
    之內，甚且在遊客進入農場後播放光碟，暗示遊客可在深水
    潭地區戲水，並利用天然形成之岩壁充作滑水道，由被告在
    影片中親自示範滑水之情形，使遊客相信該處確屬農場範圍
    ，而前往遊玩。
  (四)又深水潭之水深達2.5公尺，此為原審履勘現場時被告所不
    爭執，業如前述，顯然被告亦知悉該水潭深度超過一般人身
    高，有相當之危險性。被告既將深水潭納為大峽谷農場園區
    之一部分，為其所管領支配之範圍，自有防止危險發生之義
    務。
  (五)被告並未設置明顯告示，警告遊客禁止進入深水潭內戲水；
    亦未以言詞提醒遊客需特別注意安全，理由為下：
  １案發當時，被告大峽谷農場通往深水潭途中，僅有一嘉義縣
    政府設立之告示牌（見相字卷第37頁，上方照片內中間告示
    ），該告示牌雖載明「深水湍急漩渦，溪谷常有山洪，禁止
    戲水游泳」等文字（見原審卷第53頁照片22），然上開告示
    於斯時，已遭青苔、污泥覆蓋，一般人並無法辨識告示之內
    容為何，自難產生警示之作用。
  ２其餘設立於大峽谷農場內，如原審卷第46頁照片2之告示牌
    ，載明「天然河川深潭，非本農場所有，禁止游泳戲水，違
    者自負責任。」等文字、相字卷第37頁上方照片下方之兩個
    告示牌，載明「禁止下水，下水者自行負責」、「跨越本牌
    ，所有行為自行負責」等文字，均為案發後所設立，此為被
    告所自承（見原審卷第43頁第5點）。且經證人戊○○即太
    平派出所員警證稱：「（所謂多出來的告示牌是否如相卷第
    37頁所示？）是，照片上可以看到有字的兩個看板，是事發
    後才設立的，因為油漆未乾」等語（見原審卷第104頁）。
  ３被告既然知悉深水潭水深2.5米，超過一般人身高，顯然具
    有一定之危險，又於遊客入園後播放在深水潭地區滑水之光
    碟，則被告理應在水潭邊明顯處設立警告標示，告知水深或
    禁止遊客游泳，然被告於案發時卻未設立任何標誌，已據證
    人己○○○、證人乙○○證述明確（見偵續字卷第27、30頁
    ），亦為被告所自承（見原審卷第44頁第19點）；雖被告辯
    稱該處為公有土地，其無權設立警告標示云云；然被告於原
    審勘驗時卻在深水潭邊放置泳圈（見原審卷第35照片26），
    且坦承該泳圈為其放置（見原審卷第44頁第18點），則被告
    既可放置泳圈，豈有不能設立警告標示之理？其辯解前後矛
    盾，不可採信。
  ４參以證人乙○○於偵訊時證稱：被告並未表示不能玩水等語
    （見偵續字卷第30頁）；證人邱武彥於偵訊時證稱：看完影
    片後，被告叫我們自由活動，去玩水，被告說盡量去玩，並
    沒有說哪裡不能去玩等語（見偵續字卷第30、31頁）；證人
    己○○○證稱：被告播放之影片內，有滑水之內容，看完後
    被告叫我們自行去玩，並沒有說農場範圍等語（見偵續字卷
    第27頁、原審卷第89頁）。證人丁○○更證稱：如果深水潭
    的滑水道不能去玩，被告就不會播放滑水的影片，被告並未
    禁止遊客前往深水潭玩水，也未告知前往該處應注意之事項
    等語（見偵續字卷第28頁、原審卷第165、166頁）。
  ５證人辛○○即太平地區登山巴士司機於本院審理時亦證稱：
    「（提示相字卷第39頁傳單）文字敘述「清涼一下」是指何
    地？）就是事故發生地。以前的水深沒有這麼深。（之前是
    否有遊客會去那邊玩？）是。（帶團去農場多久？）10幾年
    。（依照你10幾年帶團經驗，被告有無說不可以進入水潭？
    ）沒有。他是說大溪谷不能下去，但並沒有說滑水道、深水
    潭不可以下去。（滑水道是否農場特色？）是。」等語（見
    原審卷第128頁），可見本案發生時，被告並未警告遊客不
    得前往深水潭地區遊玩。
  (六)案發當時深水潭邊並未設置完備安全救生設施，其理由為下
    ：
  １證人己○○○證稱：案發當時並未看到救生圈等語（見原審
    卷第94、95頁）；證人乙○○於偵訊時證稱：並未看到水潭
    旁有救生人員及救生設備等語（見偵續字卷第30頁）；證人
    邱武彥偵訊時證稱：沒有看到救生人員及救生設備在旁，發
    生事故時，連要找竹竿來救人都很難等語（見偵續字卷第31
    頁）。
  ２證人丁○○於原審審理時證稱：「（為何相片上有泳圈（提
    示相字卷第6頁？）13日出事的時候，沒有看到。因為如果
    有我們會拿去救人，當時我還記得一直在旁邊想辦法要找東
    西救人，後來是有拿到一個竹竿。（死者下水救孫子時你是
    否在場？）他孫子（郭誥哲）玩滑水道時我還沒到，死者要
    下水時，我已經在現場。（他們在水裡掙扎多久？）5、6分
    鐘，我們旁邊有叫人去救，但是旁邊都是老人家，沒有辦法
    去救。（現場有無人丟救生圈去救？）無。（（提示相字卷
    第6頁）在水池裡面的救生圈是否被告到場後才帶過來？）
    我去的時候真的沒有看到，被告有無帶來我也沒有看到，現
    場沒有什麼東西可以救他們。」等語（見原審卷第166、170
    、171頁）
  ３死者郭垂田落水後與其孫郭誥哲在水潭內載浮載沈，時間長
    達5、6分鐘，且當時有另一團體遊客在水潭旁，已據證人丁○○證述明確，若水潭周圍有放置泳圈，在場之人理應會注
    意及此，並拋入水潭中給死者郭垂田攀扶，然在場之證人均
    證稱當時並未看到相字卷第6頁上方照片之泳圈，可見該泳
    圈應是死者已落水後，方由他人自別處攜至深水潭，而非原
    先即放置在水潭旁。
  ４雖證人庚○○於本院審理時證稱：飯店老闆有交代，要注意
    客人安全，也交代小姐幫忙注意，大峽谷會播放光碟片給我
    們看，若要帶客人搭乘纜車，老闆會叮嚀我們要注意客人安
    全及在深水潭，平常放竹竿及用輪胎做的救生圈等情。惟亦
    證稱：在深水潭旁邊，並無救生人員乙情明確。而竹竿及以
    輪胎做的救生圈等簡便之器具，要難與一般人認知之安全設
    備乃指應備有「救生衣、救生圈、救生繩、救生船」同等而
    語，顯見被告縱於深水潭區擺置簡單之竹竿、輪胎，仍不足
    以維護遊客之安全至明。
  ５是案發當時，被告確實並未在深水潭邊設置完備之安全救生
    設施，亦未安排救生人員在場之事實，亦堪認定。
  (七)被害人郭垂田之死因為溺死，理由為下：
  １查郭垂田之死亡原因為「溺水」，有相驗屍體證明書之記載
    可參（見相字卷第10頁），且經鑑定證人即相驗死者屍體之
    檢驗員張堂霖於原審審理時證稱：郭垂田之死因為溺水等語
    （見原審卷第172頁）；又經提示相字卷內照片、驗斷書、
    相驗屍體證明書等資料後，鑑定人石台平鑑定稱：本件死者
    死因，從照片不明顯，因為沒有特別特寫出鼻子。但驗斷書
    文字部分有敘述，因為鼻部有流出少量液體，死因應該就是
    溺水等語（見原審卷第178頁）。
  ２再查，臺灣嘉義地方法院檢察署驗斷書雖記載：「疑為非典
    型溺死」等情（見相字卷第16頁）；且被告質疑死者之死因
    可能非溺水身亡，然據證人張堂霖於原審證稱：「（典型與
    非典型溺死區別？）典型溺死，鼻腔會有散狀泡沫，陰囊腫
    大。非典型溺死，就是指看不出有上述典型溺水症狀，就都
    屬於此類。（本件為何鎖定死因為溺水？）現場有看到死者
    鼻腔有少量的水，雖然量不多，但是結合現場情形，應該是
    溺水。水量不多的原因，可能是因為喉頭痙攣，水進不去，
    但是喉頭痙攣是我推論。（為何記載疑為非典型溺水？）因
    為典型溺水症狀為鼻子有散狀泡沫，本案沒有，但是結合現
    場狀況，我認為是為了救小孩而溺水，會寫非典型，是因為
    外觀沒有典型溺水的表徵。（是否有驗出死者喉頭痙攣？）
    我是看到鼻腔有液體，結合聽到死者下水救小孩，加上經驗
    判斷，推論是喉頭痙攣導致非典型溺死。」等語（見原審卷
    第172、173、174頁）；且經鑑定人石台平鑑定：「（溺死
    的分類？）典型、非典型是一種說法，乾溺、濕溺也是一種
    說法，濕溺就是典型溺死，乾溺就是非典型。（典型溺死的
    特徵？）口鼻大量冒水、泡沫。非典型，就是冒水及泡沫量
    少，通常會有這樣症狀。」等語；又驗斷書記載：「鼻部流
    出少量褐色液體」等情（見相字卷第16頁），並經鑑定人石
    台平解釋：因為人在緊張用力時，微血管會破掉，褐色液體
    跟溺死症狀相符等語明確（見原審卷第179頁）。是被害人
    郭垂田之死因為溺水，且為溺死中的非典型溺死，當可認定
    。
  ３辯護人雖質疑當時天冷水溫低，死者體態肥胖，可能因入水
    時未暖身，導致心臟病發死亡云云；然死者乃自岸邊游到水
    潭中抱住其孫郭誥哲，自岸邊到水潭之距離有數公尺等情，
    業經證人丁○○證述明確（見原審卷第169頁），並有現場
    照片附卷可參（見相字卷第6頁）。且鑑定證人張堂霖證稱
    ：「（有無可能因為死者下水前沒有熱身，加上水冷，所以
    心臟病發？）有可能，但是機率很小。我看不出死者有心臟
    病病史，而且如果是心臟病發，一下水就會馬上發作，不可
    能像當時還能游泳過去救小孩。（一般的心臟病發症狀？）
    馬上就倒下無法再游動。本件死者有游動，我認為不像。」
    等語（見原審卷第175頁）；又鑑定人石台平稱：「（本件
    死者有無可能心臟病發？（告知本案救助過程））不認為。
    因為死者在水裡有相當多動作，從落水之時是緊張的高峰，
    落水後應該不會這麼緊張，孫子抱住死者，死者無法動，是
    很常見，因為這時力氣經常會耗竭。（心臟病發症狀？）失
    去意識及行動能力。」等語（見原審卷第178頁）。可見依
    被害人郭垂田下水後游動數公尺，又在水深處抱住郭誥哲達
    數分鐘等情觀之，可確認被害人並非因下水後水溫過低，引
    起自身之心臟病發死亡。
  (八)本案被害人郭垂田之死因為溺死，已如上述，而被告為大峽
    谷農場負責人，將深水潭地區列為農場範圍，卻未在該處設
    立任何「水深危險」、「禁止游泳」等警告標示，又未放置
    任何安全設備或配置救生人員；反而於遊客進入農場後，以
    播放光碟影片之方式，告知遊客深水潭石壁可供作滑水道方
    式遊憩戲水，顯見被告已違反應注意農場內設施安全之注意
    義務。雖被害人郭垂田因救護其孫郭誥哲乃跳入水潭內，惟
    任何人見其親人在水潭內掙扎，豈有不跳入救助之理？顯難
    據此即認被害人郭垂田所為有何超越其能力，而與有過失之
    情形。又被告先前所引致之條件（暗示遊客可至深水潭遊玩
    ，及未於潭邊設置任何告示或安全設備等）延續至後來介入
    的被害人郭垂田之行為正是利用被告所創設的情境而介入進
    行中之因果流程，可見，被告行為與被害人郭垂田之死亡結
    果間有條件因果關係，並不生超越或中斷之問題。而被告未
    設置任何安全設備，違反注意義務，縱因案外人郭誥哲落水
    ，被害人郭垂田跳入潭中救援，然就結果之發生而言，並不
    因此免除被告應在上開地點提供設置警告標示或必要安全設
    備之義務。準此，本件事故造成之原因，確實導因於被告將
    深水潭納為農場之經營範圍卻未設置明顯之警告標示或安全
    設備，且播放影片使遊客認為可在深水潭地區可利用天然岩
    壁以滑水梯之方式戲水，導致被害人郭垂田之孫郭誥哲貿然
    自岩壁滑水進入水潭，被害人郭垂田入內救助後溺水身亡。
    被告既明知該深水潭之深度達約2.5米，且該水潭之水文並
    不穩定，竟於該深水潭設置遊樂設施，復於廣告單中及所播
    放之光碟影片中暗示遊客可前往該深水潭處遊玩，顯已逾越
    了被容許的風險，並製造了風險，並於具體事件歷程中實現
    了風險，顯見，被告之行為既已昇高了風險，自應受到歸責
    。況且如果根據事前已存在的規範及事後所獲悉的資訊判斷
    ，降低結果風險之行為應該是有用的，如於該深水潭四週設
    置警示標誌，或架設救生設備（否則為何被告要於案發後緊
    急設立），然被告昇高該風險後，竟未為該降低風險之行為
    ，以致發生被害人郭垂田之死亡結果，就客觀結果而言，自
    應歸責於被告。尤有甚者，被告因違反注意規範而製造了一
    個法所不容許之危險，而該注意規範之目的正是要防範避免
    因第三人之行為介入所致之風險，因此，被告之行為自應受
    歸責。
  (九)綜上各情，足認被告所辯上開各節尚難採信，又被告之過失
    行為與被害人郭垂田之死亡結果間，具有相當因果關係，是
    本件事證已臻明確，被告之犯行堪以認定。
三、新舊法比較：核被告甲○○所為，係犯刑法第276條第2項之
    過失致人於死罪。另被告行為後，95年5月14日修正公佈，
    同年7月1日施行之刑法施行法第1條之1第1項、第2項前段增
    訂「中華民國94年1月7日刑法修正施行後，刑法分則編所定
    罰金之貨幣單位為新臺幣。94年1月7日刑法修正時，刑法分
    則編未修正之條文定有罰金者，自94年1月7日刑法修正施行
    後，就其所定數額提高為30倍。」等內容。而被告所犯之刑
    法第276條第2項自72年6月26日（即罰金罰鍰提高標準條例
    修正公佈日）迄今未修正，其罰金法定刑為「3,000元」，
    貨幣單位乃「銀元」（刑法第276條第2項參照），依罰金罰
    鍰提高標準條例第1條前段提高為10倍，實為「銀元30,000
    元」，經折算為「新臺幣90,000元」。刑法施行法於95年7
    月1日施行後，所定罰金之貨幣單位為新臺幣，就其所定數
    額提高為30倍，刑法第276條第2項之罰金法定刑「3,000元
    」，依該規定折算，亦為「新臺幣90,000元」。是刑法施行
    法前開條文修正後，刑法第276條第2項「罪刑」並未變更。
    刑法施行法第1條之1第1項、第2項前段之法律效果乃將刑法
    分則罰金刑之貨幣單位從「銀元」轉換為「新臺幣」，係貨
    幣單位之準據法，修正意旨亦止於釐清吾國先前易生混淆之
    貨幣單位系統，與罪刑無涉，尚無刑法第2條第1項新舊法比
    較適用之問題，自應適用現行有效之法律。
四、查被告甲○○為大峽谷農場之負責人，以經營該農場維護農
    場內設施為業，為從事業務之人；其因疏未注意農場內之安
    全設施，致被害人郭垂田溺水死亡，核其所為，係犯刑法第
    276條第2項之業務過失致人於死罪。
五、原審審理結果，認被告罪行事證明確，應予適用刑法第276
    條第2項、刑法施行法第1條之1第1項、第2項前段，並審酌
    被告海軍士校畢業之教育程度，經營農場，卻未提供安全之
    遊憩環境，且利用公有土地，增加其農場價值，然在本案發
    生後，一再推卸責任，尚未與告訴人達成和解等一切情狀，
    量處被告有期徒刑10月。本院核其認事用法俱無不合，量刑
    亦稱妥適，被告上訴意旨否認犯罪，空言指摘原判決不當，
    並無足取，為無理由，應予駁回。
六、末查被告前未曾因故意受有期徒刑以上刑之宣告（按被告於
    82年間雖受有期徒刑5月之宣告，惟其案由係過失傷害案件
    ），有卷內前科表可查，其經此偵審程序教訓，應知警惕，
    信無再犯之虞，並審酌被告現已與被害人家屬達成和解，有
    和解書一份附卷可憑，本院認所宣告之刑，以暫不執行為適
    當，併諭知緩刑4年，以勵自新。
據上論結，應依刑事訴訟法第368條，刑法第74條第1項第1款，
判決如主文。
本案經檢察官曾銘芳到庭執行職務。
中　　華　　民　　國　　96　　年　　4 　　月　　18　　日
                  刑事第二庭    審判長法　官    葉居正
                                      法　官    吳勇輝
                                      法　官    郭千黛
以上正本證明與原本無異。
如不服本判決，應於收受本判決後十日內向本院提出上訴書狀。
其未敘述上訴理由者並得於提起上訴後十日內向本院補提理由書
狀（均須按他造當事人之人數附繕本）「切勿逕送上級法院」。
　　　　　　　　　　　　　　　　　　　書記官    尤乃玉
中　　華　　民　　國　　96　　年　　4 　　月　　19　　日
附錄：本案論罪科刑法條全文
中華民國刑法第276條第2項
從事業務之人，因業務上之過失犯前項之罪者，處5年以下有期
徒刑或拘役，得併科3千元以下罰金。
